臺灣高等法院臺中分院民事裁定
111年度家抗更一字第6號
抗  告  人  温美棋  
訴訟代理人  周仲鼎律師
抗  告  人  蘇泰瑞  

上列當事人間請求代墊扶養費事件，兩造對於民國108年12月23
日臺灣臺中地方法院108年度親字第33號第一審判決關於返還代
墊及將來支出之未成年子女扶養費部分，均提起抗告，經最高法
院發回更審，本院裁定如下：
    主  文
兩造抗告均駁回。
抗告費用由抗告人各自負擔。
    事實及理由
一、按當事人或利害關係人僅就家事非訟事件之第一審終局裁定
    全部或一部聲明不服者，適用該家事非訟事件抗告程序，家
    事事件法第44條第3項定有明文。查本件抗告人間請求確認
    親子關係存在等事件，關於確認親子關係存在之家事訴訟部
    分業經最高法院駁回乙○○之上訴而確定，請求返還代墊及將
    來支出之未成年子女扶養費部分則經最高法院廢棄發回(未
    成年子女權利義務之行使由甲○○任之、請求按月給付私校教
    育費、保險費等部分已先行確定，不贅述)，該部分為家事
    事件法第3條所定戊類事件，依同法第74條規定，應適用家
    事非訟程序，是本件自應依抗告程序處理，先予敘明。
二、抗告人主張：
　㈠甲○○：
　　兩造前為男女朋友關係，伊於民國100年1月19日產下一女丙
    ○，嗣因兩人個性不合，達成不結婚之共識，並約定丙○由伊
    單獨任親權人。惟乙○○自丙○出生迄今，除曾交付伊新臺幣
    （下同）12萬元扶養費外，即未給付任何扶養費。衡之兩造
    資力，伊與乙○○應以1比2之比例負擔丙○之扶養費，是依臺
    中市106年每人每月消費及非消費性支出為2萬8904元計算，
    乙○○每月應負擔之扶養費為1萬9269元。100年1月19日起至1
    08年2月28日止，乙○○應負擔之扶養費計168萬8410元，均由
    伊代墊，扣除已支付之12萬元，乙○○尚應返還伊156萬8410
    元，爰依民法第179條規定，請求乙○○如數返還。另依民法
    第1084條第2項規定，請求乙○○自108年3月1日起至丙○成年
    止，按月給付未來之扶養費1萬9269元予伊。經原審判命乙○
    ○應給付甲○○85萬4194元本息，及自108年3月1日起至丙○成
    年之日止，按月給付扶養費1萬元。甲○○提起抗告，聲明：
    原審關於駁回後開請求部分廢棄；前廢棄部分，乙○○應再給
    付甲○○71萬4216元本息、及應自108年3月1日起至丙○成年之
    日止，按月再給付甲○○9269元。（未繫屬本院部分，茲不贅
    述）。
　㈡乙○○：
　　兩造於分手前已就丙○扶養、監護、財產等問題達成共識，
    並於101年2月23日簽署分手切結書（下稱系爭切結書），綜
    觀系爭切結書內容可知兩造約定丙○由甲○○單獨扶養，伊對
    丙○只有血緣關係，且甲○○亦口頭要求伊日後不要再打擾她
    們母女，故伊對丙○無扶養義務，甲○○亦無資格請求伊負擔
    扶養費及任何費用。系爭切結書並未違反公序良俗或強制禁
    止規定，關於丙○之權利義務，自應依系爭切結書為準。
三、按非婚生子女經生父認領者，視為婚生子女；其經生父撫育
    者，視為認領。父母對於未成年子女，有保護及教養之權利
    義務。民法第1065條第1項、第1084條第2項定有明文。所謂
    保護及教養之權利義務，包括扶養。此扶養義務係基於父母
    子女之身分而來，父母縱未結婚或已離婚，仍對父母子女間
    之直系血親關係毫無影響，均應依各自資力對子女負扶養義
    務。即令父母約定由一方負扶養義務，亦僅係父母間內部分
    擔之約定，並不能因此免除他方扶養未成年子女之外部義務
    。又父母對於子女之扶養費與家庭生活費並非完全相同。因
    此，父母之一方單獨支付子女之扶養費，且他方有扶養能力
    時，一方非不得依不當得利之規定，請求他方償還其代墊之
    扶養費（最高法院99年度台上字第851號判決意旨參照）。
    又依家事事件法第100條規定，法院命給付扶養費之負擔，
    得審酌一切情況，定其給付之方法，不受聲請人聲明之拘束
    。前項給付，法院得依聲請或依職權，命為一次給付、分期
    給付或給付定期金，必要時並得命提出擔保。法院命分期給
    付者，得酌定遲誤一期履行時，其後之期間視為亦已到期之
    範圍或條件。法院命給付定期金者，得酌定逾期不履行時，
    喪失期限利益之範圍或條件，並得酌定加給之金額。但其金
    額不得逾定期金每期金額之二分之一。
四、經查：
　㈠查丙○為乙○○之非婚生子女，經乙○○撫育視為認領，其等二人
    間具有法律上親子關係等情，業經法院判決確定，則乙○○對
    於丙○自負有保護教養之權利義務，包括扶養義務。且此扶
    養義務並不因兩造未結婚或兩造約定丙○權利義務之行使或
    負擔由甲○○任之而免除。
　㈡乙○○雖辯稱兩造就丙○扶養、監護、財產等問題已達成共識，
    並簽定系爭切結書，丙○應由甲○○單獨扶養，伊對丙○只有血
    緣關係，且甲○○亦口頭要求伊日後不要打擾她們母女，故伊
    對丙○無扶養義務云云。惟查，系爭切結書並未明載丙○之扶
    養費全部由甲○○負擔之文字，且系爭切結書前言記載：「..
    ..今男女雙方因故無意結婚，為確保日後雙方各自婚嫁自由
    及正常生活不受干擾，約定事項如後...」、第5條約定：「
    男女雙方約定得各自嫁娶，不得互相干擾正常生活及婚姻幸
    福」，均僅係約明兩造日後對於彼此之婚姻不得互相干擾，
    並未及丙○之扶養費。第2條雖約定：「女方須在女兒丙○年
    滿2歲至3歲後，移民中華民國以外之國家」，惟亦僅係約明
    甲○○應於一定時間移民外國，尚難因此即認丙○之扶養費由
    甲○○獨自負擔。況第6條約定：「男方有權經與女方協調後
    探視丙○，女方若無正當理由不得拒絕」，乙○○既仍享有基
    於父母身分而生之探視子女之權利，益徵其身為人父所應負
    擔之扶養義務並未免除。是乙○○以系爭切結書辯稱丙○之扶
    養費應由甲○○單獨負擔，洵不可採。況就請求丙○將來扶養
    費部分，其權利主體本為丙○，且非兩造所得任意處分，甲○
    ○僅係基於法定訴訟擔當之地位任形式當事人，行使丙○之受
    扶養權利，乙○○亦不因與甲○○間之約定，即免除對丙○之扶
    養義務。
　㈢扶養費部分，審酌下列情事：
　　⒈依行政院主計處每年發布之「家庭收支調查報告」，經常
      性支出包括消費性支出及非消費性支出，項目涵括食衣住
      行育樂及保險等生活範圍，且係不分成年人與未成年人一
      般日常生活之消費支出，固非無反映國民生活水準之功能
      ；惟衡諸目前國人貧富差距擴大，在財富集中於少數人之
      情況下，若以該調查報告所載之統計結果作為支出標準，
      如非家庭收入達中上程度者，恐難以負荷，此觀諸前揭家
      庭收支調查報告所載之未成年子女居住地域（臺中市）市
      民，107年度臺中市每人每月平均支出為2萬9029元，若以
      一家4口計算，每月支出逾10萬元，若家庭總收入未達11
      萬元以上，顯無法負擔此一生活支出。
　　⒉甲○○自稱其為房地產業務員，每月收入約6萬元左右，名下
      有投資1筆，105至107年給付總額分別為3萬5454元、6萬2
      311元、1157元；乙○○現任職在國營企業，名下有汽車2輛
      、投資2筆，財產總額為14萬0100元，105至107年給付總
      額分別為96萬1930元、100萬2292元、101萬6866元等情，
      業經甲○○於訪視時陳明、乙○○於原審以書狀陳明及原審依
      職權調閱之雙方財產暨所得資料(原審卷第275至294頁)在
      卷可稽。
　　⒊是衡以兩造身分地位及經濟能力，收入均屬中等程度，如
      以前揭家庭收支調查報告作為扶養子女所需之標準，顯然
      過高，應認以每月2萬元為適當。再衡以兩造年齡、工作
      能力、財產狀況均非懸殊，應認其等二人應平均分擔子女
      之扶養費用，即每人每月應負擔之扶養費各為1萬元。
  ㈣甲○○得請求之數額如下：
　　⒈甲○○主張乙○○自丙○出生後迄今，僅支付12萬元撫育費用，
      其餘生活費用均係由伊代墊等情，雖未能提出完整之支出
      單據憑證，惟衡以父母扶養子女多未留有支出單據之常情
      ，且丙○自出生時起即與甲○○一起生活，乙○○除曾支付12
      萬元與甲○○外，並未支付其他任何費用，衡情該段期間丙
      ○之生活費用應係由甲○○單獨支付，是甲○○請求返還代墊
      部分之扶養費，並無不合。據此，自丙○出生時之100年1
      月19日起至108年2月28日止，合計97個月又13日，乙○○應
      負擔之扶養費計97萬4194元【計算式：(1萬×97個月＝97萬
      )+(1萬/31日×13日=4194元)=97萬4194元】，扣除已支付
      之12萬元後，甲○○得請求乙○○返還85萬4194元。
　  ⒉又乙○○每月應負擔丙○之扶養費1萬元，已如前述，則自本
      裁定確定之日起至丙○成年之日止，乙○○應按月給付甲○○1
      萬元。
五、綜上所述，甲○○依不當得利法律關係，請求乙○○返還代墊扶
    養費85萬4194元及自起訴狀繕本送達翌日（108年2月23日）
    起至清償日止，按週年利率百分之5計算之利息；及依民法
    第1084條規定，請求乙○○自108年3月1日起至丙○成年止，按
    月給付甲○○扶養費1萬元，均為有理由；逾此部分之請求，
    則無理由，應予駁回。原審就上開應准許部分，為甲○○勝訴
    之判決，另就不應准許部分，駁回甲○○之請求，核無不合。
    又扶養費係維持受扶養權利人生活所需之費用，其費用之需
    求係陸續發生，為維護子女之最佳利益，並使乙○○切實履行
    給付扶養費之義務，原審定乙○○應於每月5日前給付扶養費
    ，併諭知自本裁定確定之日起，乙○○如遲誤一期履行，當期
    以後之一、二、三期之給付視為亦已到期，以確保未成年子
    女即時受扶養之權利，亦無不當。從而，兩造抗告意旨各自
    指摘原裁定對己不利部分不當，求予廢棄改判，均為無理由
    ，均應予駁回。
六、據上論結，本件兩造抗告為無理由，爰裁定如主文。
中　　華　　民　　國　　111 　年　　3 　　月　　31　　日
              民事第七庭    審判長法　官  王  銘
                                  法　官  高英賓
                                  法　官  張國華
正本係照原本作成。
如不服本裁定應於裁定送達後10日內向本院提出再抗告狀（須按
他造人數附具繕本），繳納抗告裁判費新台幣1,000元整，並同
時委任律師或具有律師資格之關係人為代理人。因疫情而遲誤不
變期間，得向法院聲請回復原狀。
                                  書記官  柯孟伶

中　　華　　民　　國　　111 　年　　3 　　月　　31　　日